臺灣臺南地方法院刑事判決
109年度易字第988號
公  訴  人  臺灣臺南地方檢察署檢察官
被      告  蔡俊欽



選任辯護人  江信賢律師
            蘇榕芝律師
            鄭安妤律師
被      告  林妙姿



上列被告因偽造文書案件，經檢察官提起公訴（109年度偵字第4
41號），本院判決如下：
    主  文
被告蔡俊欽、林妙姿無罪。
    理  由
一、公訴意旨略以：被告蔡俊欽原為遠東科技大學（下稱遠東大
    學）冷凍空調與能源系系主任，被告林妙姿則為該系之助理
    。蔡俊欽與林妙姿基於偽造署押之犯意聯絡，渠等明知嚴考
    豐、林文濱二人未同意他人代其等於民國 106 年 8 月 29 
    日遠東大學電子與光電應用工程系 106 學年度第 1 學期系
    教評會議簽到表（下稱本案簽到表）編號 3 、 4 簽名欄簽
    名，遂由蔡俊欽指示林妙姿於 106 年 9 月 11 日 8 時 59
     分至 10 時 32 分間某時在本案簽到表編號 3 、 4 簽名
    欄簽立嚴考豐、林文濱之署名，足以生損害於嚴考豐、林文
    濱。嗣因林文濱事後發現遭冒名簽署，提出告訴。因認被告
    二人涉犯刑法第271條第1項偽造署押（檢察官於準備程序中
    更正）罪嫌云云。
二、證據能力部分：按犯罪事實應依證據認定之，無證據不得認
    定犯罪事實；有罪之判決書應於理由內記載認定犯罪事實所
    憑之證據及其認定之理由，刑事訴訟法第154條第2項及第31
    0條第1款分別定有明文。而犯罪事實之認定，係據以確定具
    體的刑罰權之基礎，自須經嚴格之證明，故其所憑之證據不
    僅應具有證據能力，且須經合法之調查程序，否則即不得作
    為有罪認定之依據。倘法院審理之結果，認為不能證明被告
    犯罪，而為無罪之諭知，即無前揭第154條第2項所謂「應依
    證據認定」之犯罪事實之存在。因此，同法第 308條前段規
    定，無罪之判決書只須記載主文及理由。而其理由之論敘，
    僅須與卷存證據資料相符，且與經驗法則、論理法則無違即
    可，所使用之證據亦不以具有證據能力者為限，即使不具證
    據能力之傳聞證據，亦非不得資為彈劾證據使用。故無罪之
    判決書，就傳聞證據是否例外具有證據能力，本無須於理由
    內論敘說明（最高法院100年度臺上字第2980號、第 5282號
    判決意旨可資參照）。
三、按犯罪事實應依證據認定之，無證據不得認定犯罪事實。不
    能證明被告犯罪者，應諭知無罪之判決。刑事訴訟法第 154
    條第2項、第301條第 1項分別定有明文。次按認定不利於被
    告之事實，須依積極證據，茍積極證據不足為不利於被告事
    實之認定時，即應為有利於被告之認定，更不必有何有利之
    證據。而認定犯罪事實所憑之證據，雖不以直接證據為限，
    間接證據亦包括在內，然無論直接或間接證據，其為訴訟上
    之證明，須於通常一般之人均不致有所懷疑，而得確信其為
    真實之程度者，始得據之為有罪之認定，倘其證明尚未達到
    此一程度，而有合理之懷疑存在，致使無從為有罪之確信時
    ，即應為無罪之判決（最高法院30年度上字第816號、 76年
    度臺上字第4986號判例意旨參照）。再按檢察官就被告犯罪
    事實，應負舉證責任，並指出證明之方法，刑事訴訟法第16
    1條第1項定有明文。故檢察官對於起訴之犯罪事實，應負提
    出證據及說服之實質舉證責任。倘其所提出之證據，不足為
    被告有罪之積極證明，或其指出證明之方法，無從說服法院
    以形成被告有罪之心證，基於無罪推定之原則，自應為被告
    無罪判決之諭知（最高法院92年度臺上字第 128號判例意旨
    參照）。又按，刑事被告並無自證己罪之義務，其在訴訟上
    所為之辯解，只須達於對起訴事證提出合理質疑之程度為已
    足，檢察官如對被告所舉反證仍有爭執，即應依刑事訴訟法
    第 161條規定積極舉證釋疑。被告等既堅決否認犯罪，檢察
    官所舉證據復不足以使法院產生有罪之心證，原判決因認被
    告等犯罪不能證明，於法尚無不合（最高法院97年度台上字
    第3099號判決意旨參照）。
四、本件公訴人認被告蔡俊欽、林妙姿二人涉犯刑法第271條第1
    項偽造署押罪嫌犯行，無非係以告訴人林文濱之指述、證人
    郭逸平、錢暐達之證述、被告二人於警、偵訊中之供述及本
    案簽到表、遠東大學電子與光電應用工程系教師評審委員會
    議標準作業程序書、被害人嚴考豐與被告林妙姿之LINE 訊
    息、遠東大學106 學年度第 1 學期冷源系臨時系教評會議
    資料、遠東大學電子與光電應用工程系 104 年度第 2 學期
    系務會議第 6 次會議、遠東大學電子與光電應用工程系105
     年度第 1 學期系務會議、被告蔡俊欽與被告林妙姿之LINE
    訊息、被告林妙姿與證人錢暐達之 LINE 訊息為據。訊問被
    告林妙姿對上開犯罪事實均供承不諱，惟辯稱係依被告蔡俊
    欽之指示而為之等語；訊問被告蔡俊欽則對上開犯罪事實均
    予否認，亦否認有指示被告林妙姿偽造告訴人林文濱及證人
    嚴考豐之署押等語。經查：
  ㈠上開犯罪事實業據被告林妙姿供承不諱（見他卷第85-93頁、
    第117-120頁，偵卷第19-20頁、第39-42頁、第69-71頁），
    核與證人即告訴人林文濱之證述（見他卷第9頁、第41-49頁
    、第57-59頁、第149-151頁、院卷第194-220頁）及證人嚴
    考豐之證述（見他卷第71-79頁、第149-151頁，偵卷第39-4
    2頁）相符。並有遠東科技大學電子與光電應用工程系106學
    年度第1學期系教評會議簽到表1份（見他卷第11-13頁〈同第
    53-55頁、第131-133頁〉）、被告林妙姿與證人嚴考豐、林
    文濱之LINE訊息1份（見他卷第137、139頁）可證，被告林
    妙姿之自白核與事實相吻合，堪信屬真實。
  ㈡被告蔡俊欽否認有指示被告林妙姿代證人嚴考豐、林文濱於
    系教評會議簽到表上簽名乙節，而被告林妙姿固證稱：「那
    天我有向主任報告老師們還沒來簽名，主任要我通知老師們
    中午前一定要來補簽，後來老師們還是沒有來簽，主任就請
    我幫老師們代簽。」（見本院卷第223頁）等語，惟被告林
    妙姿亦證稱當時旁邊並無其他人在場等語（見同前）。因此
    ，被告林妙姿所證是否屬實自需有其他輔助證據以資佐證。
    被告林妙姿雖提出其與證人錢暐達之LINE訊息1份（見偵卷
    第33頁）以為佐證，其內容則為：「錢老師…關於您跟我提
    起在一次會議上，嚴老師有在場問蔡主任：關於系教評簽名
    的事情，蔡主任回答說：我已經請妙姿幫忙代簽了…」等語
    。然證人錢暐達於偵查中證陳：「(問：上面有提及你曾經
    跟他提在一次會議上，嚴考豐有在場問蔡俊欽說，我已經請
    妙姿幫忙代簽了，是不是有此事？)印象中有，但是我記不
    住是指哪一次會議，當時剛開學，會議很多。」（見偵卷第
    111頁）等語。證人錢暐達對於所證內容究竟是於何時、何
    地、何項會議中聽聞均無法明確證述，自難遽予採為不利被
    告蔡俊欽之認定。另證人嚴考豐則於偵查中證述：「(問：
    是否曾經在某一個會議裡面，在場的人有蔡俊欽，你對於系
    教評會議簽名的事情有詢問他，他當面回答我已經請林妙姿
    幫忙代簽了？)我忘了。」（見偵卷第40頁）等語。當事人
    之一的證人嚴考豐並不記得有被告林妙姿所指詢問被告蔡俊
    欽代簽名之事，而證人錢暐達亦無法證明是何時、何地、何
    項會議中聽聞此事，故其二人所證尚難作為被告林妙姿證言
    之輔助證據，且證人即告訴人林文濱亦證稱並未曾聽說主任
    （蔡俊欽）要交代別人代簽之事等語（見本院卷第219頁）
    ，故殊難以共同被告林妙姿之片面證述作為不利被告蔡俊欽
    之認定。
　㈢至於被告林妙姿所稱如不依主任指示可能影響到工作職位云
    云，經本院函詢遠東科技大學結果，關於解僱各單位職員工
    部分，系主任可提出解僱職員之建議，但須職員工符合「遠
    東科技大學職員工任用、陞遷及解聘辦法」第十一條之情事
    發生時，始能簽請校長核定後解聘等語，此有遠東科技大學
    109年11月16日遠大昌人字第1090001233號函（見本院卷第1
    09頁）可稽。據此可知，系主任固可提出解聘建議但仍須符
    合該校職員工任用、陞遷及解聘辦法始得為之。然遠東科技
    大學電子與光電應用工程系106學年度第1學期系教評會議提
    案討論內容為：審議錢暐達及李登山老師106學年度異動至
    冷凍空調與能源系（見他卷13頁）。此議案顯然與系主任即
    被告蔡俊欽並無何利害關係，則被告蔡俊欽有何動機要干冒
    刑法處罰之風險交代共同被告林妙姿擅自偽造證人嚴考豐、
    林文濱於系教評會議簽到表上之簽名？因此，在缺乏證據佐
    證下亦不得率予認定被告蔡俊欽有與被告林妙姿共同偽造署
    押之犯罪動機。
  ㈣末按，刑法第217條第1項之偽造署押罪，係以足生損害於公
    眾或他人為構成要件，此損害固不以實際受損害為必要，但
    仍應於公眾或他人有發生損害之虞為準，則檢察官自應對所
    生損害負舉證責任。雖告訴人指稱本件偽造署押行為影響其
    在遠東科技大學停招系所及往後工作權益受損，甚至可能遭
    學校資遣云云。惟依該次會議結果係「錢暐達及李登山老師
    106學年度異動至冷凍空調與能源系」，告訴人林文濱於108
    年8月26日向臺灣臺南地方檢察署提出本件告訴，有刑事案
    件申告單存卷可參（見他字卷第5頁），依當時告訴人所填
    載之職業為遠東科技大學教師，時隔約兩年之久，告訴人尚
    任職於遠東科技大學，則被告林妙姿此次偽造署押行為如何
    使告訴人在遠東科技大學之工作權益受損？且告訴人或公眾
    究竟受有何種損害之虞，檢察官復未能舉證證明或釋明，即
    難認被告林妙姿所為與刑法第217條第1項之偽造署押罪之構
    成要件相符。
五、綜上所述，檢察官就被告蔡俊欽所涉犯偽造署押罪乙節，所
    提出之證據尚不足證明被告蔡俊欽有此犯行，且除共同被告
    林妙姿之指訴外，缺乏其他積極、直接之證據以證明被告蔡
    俊欽確有指示被告林妙姿為偽造署押行為。另外，被告林妙
    姿固供承有偽造署押行為，但檢察官對告訴人或公眾究竟受
    有何種損害之虞，檢察官復未能舉證證明或釋明，因此，參
    酌前開最高法院判決意旨，本院依公訴人所舉之證據就被告
    二人涉犯偽造署押罪乙事，尚無法形成被告等確有此犯行或
    其行為符合偽造署押罪之確信，參諸前開說明，被告等之犯
    行尚無法證明，自應為無罪之諭知。
據上論斷，應依刑事訴訟法第301條第1項前段，決如主文。
本案經檢察官黃齡慧提起公訴，檢察官林容萱到庭執行職務。

中　　華　　民　　國　　110 　年　　2 　　月　　23　　日
　　　　　　　　　刑事第四庭    法　官　彭喜有
以上正本證明與原本無異
如不服本判決應於收受本判後20日內向本院提出上訴書狀，並應
敘述具體理由。其未敘述上訴理由者，應於上訴期間屆滿後20日
內向本院補提理由書狀（均須按他造當事人之人數附繕本）「切
勿逕送上級法院」。
  　　　　　　　　　　　　　　　書記官　陳冠廷
中　　華　　民　　國　　110 　年　　2 　　月　　23　　日